【裁判字號】    97,簡上,234
【裁判日期】    970821
【裁判案由】    傷害
【裁判全文】
臺灣臺南地方法院刑事判決             97年度簡上字第234號
上  訴  人  丙○○
即  被  告
選任辯護人  許世律師
            許安德利律師
上列上訴人即被告因傷害案件，不服中華民國97年4月15日本院
97年度簡字第822號第一審判決（聲請簡易判決處刑案號：97年
度偵字第743號），提起上訴，本院管轄之第二審合議庭認本件
不得逕以簡易判決處刑，改依通常程序自為第一審判決如下：
    主  文
原判決撤銷。
丙○○無罪。
    理  由
一、聲請簡易判決處刑意旨略以：上訴人即被告丙○○於民國96
    年5月2日上午10時30分許，在臺南市○○路○段615號11樓之
    1安聯人壽辦公室內，因金錢糾紛與告訴人乙○○發生口角
    ，竟基於傷害他人身體之犯意，徒手毆打乙○○頭部、臉部
    ，致乙○○受有頭部外傷併前額鈍挫擦傷、鼻部瘀傷、口腔
    擦傷及腦震盪等傷害。案經乙○○告訴後，認被告涉犯刑法
    第277條第1項之普通傷害罪嫌。
二、按犯罪事實應依證據認定之，無證據不得認定犯罪事實；又
    不能證明被告犯罪或其行為不罰者，應諭知無罪之判決，刑
    事訴訟法第154條第2項、第301條第1項分別定有明文。另按
    告訴人之告訴，係以使被告受刑事訴追為目的，是其陳述是
    否與事實相符，仍應調查其他證據，以資審認，不得僅憑告
    訴人之指訴遽令被告入罪；且告訴人之指訴，須無瑕疵可指
    ，且就其他方面調查，又與事實相符，始足採為認定犯罪事
    實之憑證（最高法院30年度上字第816號、52年度臺上字第
    1300號判例意旨參照）。再按認定不利於被告之事實，須依
    積極證據，苟積極證據不足為不利於被告事實之認定時，即
    應為有利於被告之認定，更不必有何有利之證據；認定犯罪
    事實所憑之證據，雖不以直接證據為限，間接證據亦包括在
    內，然而無論直接或間接證據，其為訴訟上之證明，須於通
    常一般之人均不致有所懷疑，而得確信為真實之程度者，始
    得據為有罪之認定，倘其證明尚未達於此一程度，而有合理
    性懷疑存在時，即不得遽為被告犯罪之認定（最高法院76年
    台上字第4986號判例意旨亦可資參照）。又事實之認定，應
    憑證據，如未能發現相當證據，或證據不足以證明，自不能
    以推測或擬制之方法，為裁判基礎（最高法院40年台上字第
    86 號判例參照）。
三、聲請簡易判決處刑意旨認被告涉犯傷害罪嫌，係以被告於警
    詢時陳稱：係出於防衛，才「出拳毆打告訴人」，以及證人
    戊○○（誤載為黃世生）、甲○○之證述、告訴人之指述及
    行政院衛生署臺南醫院診斷證明書2份（誤載為1份）等作為
    主要依據。惟被告於偵訊及本院審理中，均堅決否認有何故
    意傷害之犯行，辯稱：當天是乙○○擅自闖入伊辦公室，向
    其索討300萬元，才發生言詞的爭論，後乙○○就先用右手
    打伊左臉頰，伊為了排除傷害，就用雙手撥開乙○○的手，
    至於撥到乙○○的哪裡，伊不確定，伊撥開乙○○後，乙○○的眼鏡有掉下來，但可能是伊撥乙○○的手時有撥到眼鏡
    等語。
四、關於證據能力之部分：
（一）告訴人乙○○於接受司法警察及檢察事務官詢問時所為之
      陳述，係屬被告以外之人於審判外之言詞陳述，既經被告
      及辯護人方面明示不同意採為證據之意思，依刑事訴訟法
      第159條第1項之規定，應認為不具證據能力。
（二）告訴人乙○○所提出之診斷證明書2份，因均非屬受法院
      囑託而為之鑑定結果，且具備個案之性質，故亦非屬刑法
      第159條之4之紀錄文書或證明文書，故本院認為該診斷證
      明書係屬被告以外之人於審判外之書面陳述，既經被告及
      辯護人方面明示不同意採為證據之意思，依刑事訴訟法第
      159條第1項之規定，亦不具證據能力。
（三）上述經排除之證據以外之供述證據，既經被告及辯護人方
      面表示同意採為證據，且無事實顯示係公務員因違法蒐證
      所取得之證據，本院審酌該等供述證據作成時之情況，亦
      認為適於作為證據，依刑事訴訟法第159條之5第1項等規
      定，應認為均有證據能力。
五、經查：
（一）被告於警詢時自始均未曾自承有「出拳毆打告訴人」，僅
      供稱：「雙方爭執當中乙○○突站起來向我出手打一拳，
      我出於防衛順手撥開，在混亂場合乙○○如何受傷我不知
      道。」（96年度他字第3367號偵查卷第10頁參見），故聲
      請簡易判決處刑書以被告於警詢時之自白作為被告涉嫌故
      意傷害之依據，要嫌有誤，先此敘明。
（二）次查：證人即被告公司之同事戊○○於接受檢察事務官詢
      問時證稱：沒有看到被告與乙○○打架，當天朝會完，伊
      在辦公室聽到總監室有聲音，就進到房間，當場看到乙○○蹲在地上撿眼鏡，然後乙○○先生一直在解釋原因，後
      就離開總監辦公室，伊沒有看到乙○○有受傷的痕跡等語
      （96年度交查字第1936號偵查卷第14頁參見）。另一位證
      人甲○○則證稱：有聽到被告與乙○○吵架，伊進到總監
      室時，當場看到乙○○蹲在地上撿眼鏡，乙○○要離開還
      揚言要叫人來鬧，伊當場安撫乙○○有話好說，沒有看到
      乙○○眼鏡有壞掉等語（96年度交查字第1936號偵查卷第
      15頁參見）。是聲請簡易判決處刑書以上開二證人陳述目
      睹告訴人撿眼鏡過程之證詞，即遽行推論告訴人當天有遭
      被告毆打受傷，亦嫌速斷。
（三）復查：告訴人於本院審理時具結證稱：當天伊遭被告搥打
      3拳，第1拳打中眉心、第二拳打中前額、第三拳打中後腦
      ，當天去看急診時，胸部也會痛，是頭痛所引發的胸痛，
      又當天在被告的辦公室裡，伊就已經血流滿面，從額頭流
      到眉心還有嘴角，用手擦了以後，就都是血，到醫院時，
      醫生與護士都有看到伊臉上的血，還有，眼鏡也全部破掉
      、壞掉不能用等語（本院97年8月7日審理筆錄第19至24頁
      參見），然證人戊○○、甲○○於本院審理時卻均具結證
      稱：當天是聽到被告辦公室有爭吵聲，聽到被告喊一聲「
      你打我」（台語），二人便進去辦公室，進去時，告訴人
      還是很生氣，說要找兄弟來找被告，故證人甲○○後來又
      叫告訴人再進到被告辦公室談約10幾20分鐘，過程中告訴
      人已將眼鏡戴上，說完後告訴人離開時，也沒有發現告訴
      人身上有任何的傷與流血、臉上也沒有破皮等語（本院97
      年8月7日審理筆錄第27至39頁參見），故告訴人當天於離
      開被告辦公室時，其是否確有受到血流滿面之傷害、又是
      否確有因此引發胸痛等傷害，實非屬無疑。
（四）再查：證人即當天在署立臺南醫院急診室為告訴人看診之
      醫師張志然雖到庭具結證稱：就病歷的紀錄來回憶當時的
      狀況，告訴人是在眉頭中間有一點輕微的擦傷、左邊的嘴
      唇裡有黏膜的破裂，鼻子也有淤青的現象，前胸部的地方
      只寫疼痛，是因告訴人主訴說那個地方會痛，但沒看到明
      顯的淤青或是腫脹的情況，另告訴人當天主訴有「頭暈」
      、表現「想吐」等，已符合腦震盪症狀，故才會請告訴人
      留院觀察，及建議告訴人作進一步的電腦斷層檢查，以確
      定是否有腦內的出血受傷，但告訴人最後應該是沒有來作
      電腦斷層檢查，伊只能根據當時病人的表現，及受傷的樣
      子來判斷他是不是有腦部受傷，不能判斷病人是否為作假
      等語（本院97年8月7日審理筆錄第4、12、7頁參見），是
      醫師既然是依據告訴人所自稱之「頭暈」、所表現之「想
      吐」等情形，而未經過任何之儀器施以精密的診斷及理學
      檢查以判斷告訴人可能有腦震盪之傷害，而告訴人嗣後又
      未聽從醫囑到院接受電腦斷層檢查作進一步之確認，故告
      訴人是否確實受有腦震盪之傷害，並會進一步引發胸部疼
      痛之傷害，亦尚均屬無法證明。故本件除告訴人單一、與
      證人戊○○、甲○○之證言多所出入、並存有瑕疵之指訴
      外，及主要是根據病人即告訴人之主訴製作病歷之證人張
      志然之證述外，並無其他積極證據足以證明被告確有傷害
      之犯行，其證明自難謂已達一般人可確信其為真實亦即已
      超越合理懷疑之程度。
（五）末查：被告自警詢、偵訊及本院均供稱是告訴人為索討金
      錢主動到其辦公室找伊，並先出手打伊，伊才會出於防衛
      之意思用手撥開告訴人的手，但實際撥到告訴人之何處伊
      並不清楚，伊也不知道告訴人會告伊，故也沒有去驗傷等
      語，此亦經證人即告訴人到庭證稱：當天伊確實是無預期
      地找到被告的辦公室，即上去找被告，之前並沒有先約好
      ，當天是要去找被告講保險及貸款的事情（本院97年8 月
      7日審理筆錄第13頁參見），及另二名證人戊○○、甲○○於本院審理時所具結證稱：當天是聽到被告辦公室有爭
      吵聲，聽到被告喊一聲「你打我」（台語），二人便進去
      辦公室等語，已如前所述，證人戊○○並證稱當時被告的
      臉有些紅紅的（本院97年8月7日審理筆錄第31頁參見）大
      致相符，故退萬步言，縱使告訴人於離開被告辦公室時，
      確實受有眉心擦傷、嘴唇黏膜破裂、及鼻子淤青等傷害，
      然非無可能是被告為排除告訴人先出手毆打伊臉部此一不
      法侵害，始基於正當防衛之意思，於將被告之手撥開或行
      抵抗掙扎時所造成者，且以告訴人所受傷勢程度之輕微，
      亦難認被告之正當防衛行為已逾越必要之程度，是縱使告
      訴人所受上開輕微之傷害係被告所造成，依前開法條規定
      ，亦應屬不罰之行為。此外，本院復查無其他積極證據足
      以證明被告確有公訴人所指之傷害犯行，本件被告之行為
      既屬不能證明或不罰，本院自應依法諭知被告無罪之判決
      。
六、原審未斟酌上情，遽爾認定被告涉犯刑法第277條第1項之傷
    害罪，而為被告有罪之判決，顯有未當，被告上訴意旨否認
    犯罪，為有理由，自應由本院將原判決撤銷，惟因本件有刑
    事訴訟法第451條之1第4項第3款情形，依同法第452條之規
    定，自應由本院適用第一審之通常程序，改諭知被告無罪之
    判決。
七、據上論斷，應依刑事訴訟法第455條之1第1項、第3項、第
    452條、第369條第1項前段、第364條、第301條第1項，判決
    如主文。
本案經檢察官丁○○到庭執行職務。
中    華    民    國    97    年    8     月    21    日
                  刑事第十庭  審判長法  官  陳欽賢
                                    法  官  陳賢德
                                    法  官  林臻嫺
以上正本證明與原本無異。
如不服本判決應於收受本判決後10日內向本院提出上訴書狀，並
應敘述具體理由。如未敘述上訴理由者，應於上訴期間屆滿後20
日內向本院補提理由書狀（均須按他造當事人之人數附繕本）「
切勿逕送上級法院」。
                                    書記官  蕭伊舒
中    華    民    國    97    年    8     月    21    日


司法院資訊處製作；財團法人民間司法改革基金會備份。
